臺灣臺北地方法院民事判決　　　　　　　93年度訴字第4739號
　　原　　　告　乙○○
　　訴訟代理人　蔡文玉律師
　　被　　　告　兆匯建設有限公司
　　法定代理人　甲○○
　　訴訟代理人　徐松龍律師
上開當事人間請求返還不當得利事件，本院於中華民國94年3月
22日言詞辯論終結，判決如下：
    主      文
原告之訴及假執行之聲請均駁回。
訴訟費用由原告負擔。
    事實及理由
一、原告起訴主張：被告於民國82年間向世華聯合商業銀行股份
    有限公司（下稱世華銀行）借款時，由原告之父龔琅生擔任
    連帶保證人及物上保證人，嗣因被告無力償還前開貸款本息
    ，為恐遭拍賣抵押物，原告即受被告委託籌得新臺幣（下同
    ）328 萬5237元代為清償被告之部分債務，事後經原告向被
    告催討償還，被告均未償還，原告乃於另案依據民法第312
    條及第879 條之規定請求被告返還上開代償之款項，經臺灣
    高等法院以90年度上字第104 號判決認原告雖有代為償還上
    開款項，然因其中157 萬3297元部分係於龔琅生死亡前即於
    82年12月20日由原告償還，原告並非利害關係第三人，遂不
    得依據前開規定請求。惟被告受有上開清償157 萬3297元之
    利益並無法律上原因，原告亦因而受有損害，原告自可依據
    民法第179 條及第182 條第2 項之不當得利法律關係請求被
    告給付157 萬32 97 元，及自被告受領時即82年12月20日起
    至清償日止按週年利率5 ％計算之利息。至於被告以原告曾
    於龔琅生死亡後第2 天即82年12月22日取走被告帳戶中之代
    收面額共495 萬5000元如附表所示之支票主張抵銷抗辯，業
    經另案即臺灣高等法院以90年度上字第104 判決認定不得主
    張抵銷，是被告此部分抗辯已為前案既判力效力所及等情。
    並聲明：(一)被告應給付原告157 萬3297元及自82年12月20日
    起至清償日止按週年利率5 ％計算之利息。(二)願供擔保請准
    宣告假執行。
二、被告則以：龔琅生生前為被告之負責人，經常將個人帳戶與
    公司帳戶轉帳使用，於82年12月20日，龔琅生之配偶甲○○
    （即現被告之法定代理人）曾聽聞龔琅生提及要求媳婦即呂
    翠雲轉帳之事宜，且斯時被告就貸款尚有3 戶房屋作為透支
    額度之擔保，並無急迫借貸之必要，可知本件157 萬3297元
    並非原告所支付，且原告於龔琅生死後第2 日即取走被告如
    附表所示之支票共5 紙，面額共495 萬5000元，被告亦以前
    開票面金額與原告之請求為抵銷之抗辯等語，資為抗辯。並
    聲明：(一)原告之訴及其假執行之聲請均駁回。(二)如受不利判
    決，願供擔保請准宣告免為假執行。
三、本件被告積欠世華銀行之債務確曾於82年12月20日因呂翠雲
    自臺北銀行景美分行帳戶轉帳匯款而清償157 萬3297元等情
    ，為兩造所不爭執，亦有原告提出之臺北銀行入戶電匯回條
    在卷可證，自堪信為真實。至於原告依不當得利請求被告返
    還上開款項，為被告所否認，並以前開情詞置辯，則本件應
    審酌要點厥為：(一)本件157 萬3297元是否為原告所代為償還
    ？(二)若前開款項為原告所支付，原告是否可依據不當得利請
    求被告給付？(三)若被告應依不當得利之法律關係返還前開款
    項，則被告是否得主張抵銷之抗辯？經查：
  (一)本件157 萬3297元係由臺北銀行景美分行活儲戶戶名龔書泉
    、帳號00000000000 之8 帳號轉出160 萬元，提現2 萬6703
    元，此有臺北銀行景美分行於90年5 月28日以北銀景美字第
    9060 0107000號函附另案卷宗可參（見臺灣高等法院90年上
    字第104 號卷宗第69頁），而證人龔書泉亦於另案到庭證稱
    ：伊曾向乙○○借款，乙○○要伊將160 萬元匯到上開帳戶
    返還等語（見同上卷宗第81、82頁），業經本院依職權調取
    上開卷宗查閱屬實，可知上開157 萬3297元確為原告所支付
    ，被告前開答辯，尚難採信。
  (二)按無法律上之原因而受利益，致他人受損害者，應返還其利
    益，民法第179 條前段定有明文。本件原告依據不當得利之
    法律關係請求被告返還157 萬3297元，為被告所否認，而原
    告復主張前開款項係受被告委託而代為清償（見本院94年3
    月22日言詞辯論筆錄第2 頁），顯見被告受有原告代為清償
    債務157 萬3297元之利益並非無法律上原因，原告就此之主
    張，要難憑採。
四、綜上所述，原告依據不當得利之法律關係請求被告返還157
    萬3297元及自82年12月20日起至清償日止按週年利率5 ％計
    算之利息，洵屬無據，不應准許。原告之訴既不應准許，則
    其假執行之聲請，即失所依據，併予駁回。
五、本件事證業已明確，兩造其餘主張陳述及所提之證據，經本
    院審酌後，認均不足以影響本判決之結果，均毋庸再予論述
    ，附此敘明。
六、據上論結，原告之訴為無理由，依民事訴訟法第78條，判決
    如主文。
中　　華　　民　　國　　94　　年　　4　　月　　 6 　　日
                        臺灣臺北地方法院民事第四庭
                            審判長法  官  周玫芳
                                  法  官  洪遠亮
                                  法  官  唐于智
以上正本係照原本作成。
如對本判決上訴，須於判決送達後20日內向本院提出上訴狀。
中　　華　　民　　國　　94　　年　　4　　月　　7　　日
                                  書記官  江虹儀
附表
┌──┬───────┬────────────────┐
│編號│發票日        │面額（新臺幣）                  │
├──┼───────┼────────────────┤
│1   │82年12月23日  │150萬元                         │
├──┼───────┼────────────────┤
│2   │82年12月25日  │150萬元                         │
├──┼───────┼────────────────┤
│3   │82年12月31日  │7萬5000元                       │
├──┼───────┼────────────────┤
│4   │83年1月18日   │140萬元                         │
├──┼───────┼────────────────┤
│5   │83年1月4日    │43萬元                          │
└──┴───────┴────────────────┘
